【裁判字號】    89,判,888
【裁判日期】    890324
【裁判案由】    綜合所得稅
【裁判全文】
行  政  法  院  判  決                            八十九年度判字第八八八號
    原      告  甲○○
    訴訟代理人  乙○○
    被      告  財政部高雄市國稅局
右當事人間因綜合所得稅事件，原告不服行政院中華民國八十八年一月三十日台八十
八訴字第○四三六五號再訴願決定，提起行政訴訟，本院判決如左︰
    主  文
原告之訴駁回。
    事  實
緣原告民國八十一年度綜合所得稅結算申報，被告以原告及其配偶林黃淑敏於八十一
年十一月三日出售憲達企業股份有限公司（以下簡稱憲達公司）之股份分別為二、五
二○股及九八○股予武達企業股份有限公司（以下簡稱武達公司），惟未申報財產交
易所得，乃按每股成交價格新台幣（下同）五、九八○元減除面額一、○○○元之差
額核定其漏報財產交易所得分別為一二、五四九、六○○元及四、八八○、四○○元
，連同漏報其他所得一七、○○○元，核定其全年綜合所得總額為一八、一○四、二
九九元，發單課徵其八十一年度綜合所得稅，並計算其逃漏所得稅六、四七○、五二
八元，按漏報屬填報扣免繳憑單所得及非屬填報扣免繳憑單所得，分別處以○．二倍
及○．五倍罰鍰計三、二三三、三○○元（計至百元），原告不服，循序提起訴願、
再訴願，均遭決定駁回，遂提起行政訴訟，茲摘兩造訴辯意旨於次：
原告起訴意旨及補充理由略謂：一、買賣未經簽證之股票仍應課徵證券交易稅，但無
課徵所得稅問題；稅捐稽徵法第一條之一規定，對人民課稅事件，應適用有利於納稅
義務人之法規：(一)財政部八一、十二、十六台財稅第八一○八八○三七六號函規定：
「民國八十一年九月三十日前發布之營業稅、印花稅、證券交易稅有關釋示函令，未
經編入八十一年版『營業稅、印花稅、證券交易稅法令彙編』者，自民國八十二年一
月十日起，非本部重行核定，一律不再援引適用」。稅捐稽徵法第一條之一規定，對
人民課稅事件應適用有利於納稅義務人之法規。(二)八十一年版「證券交易稅法令彙編
」第三五一頁第五則列有：財政部六十三台財稅第三四五三二號函規定：「公司發行
之股票，雖未經發行登記機構簽證，仍應依證券交易稅條例第三條規定課徵證券交易
稅」，應無課徵所得稅問題。因而原告已於八十一年十一月四日繳納證券交易稅。被
告不顧已依行為時有效之法令規定繳納證券交易稅，於事隔多年後，引用財政部八十
年四月三十日台財稅第七九○一九一一九六號函釋「未發行股票之股份有限公司股東
，轉讓股份時出具之股份轉讓證書或股份過戶書，非屬課徵證券交易稅之範圍，但應
屬財產交易，其有財產交易所得者，應課徵所得稅」，於八十六年六月二十日發單，
補徵綜合所得稅，並處罰鍰。重複課徵性質不相容之兩種稅捐，違反一事不再理原則
。(三)針對目前企業廣泛存在的「未經簽證股票」、「股份轉讓證書」、「股份過戶書
」之交易，查課所得稅，在法律上確有窒礙難行，而有可議之處。財政部證券期貨管
理委員會第五組謝碧珠專員，在八十七年八、九月實用稅務雜誌有專文討論，並請參
閱。(四)按我國憲法第十九條規定：「人民有依法律納稅之義務」、第一七○條規定：
「憲法所稱之法律，謂經立法院通過，總統公布之法律」。中央法規標準法第五條規
定：「下列事項應以法律定之：（一）憲法或法律有明文規定，應以法律定之者。（
二）關於人民權利義務者．．．。」納稅為人民之義務，依前面憲法第十九條及中央
法規標準法第五條制定納稅之法律，公布實施。同樣是出售股份，稅法並無轉讓未發
行股票之股份，應課徵所得稅之明文規定，被告經過多年後，引用財政部八十年四月
三十日部函補徵所得稅，重複課徵兩種性質不相容之稅捐，違反租稅法定主義，違反
憲法保障之平等權，也違反稅捐稽徵法第一條之一從新從輕的規定。顯屬違法課稅。
二、財產交易所得一、七四三萬元，未依物價指數計算原始取得之成本，虛增所得課
稅：原告甲○○夫婦於八十一年十一月三日以每股五、九八○元價格出讓憲達企業股
份有限公司股份三、五○○股，原處分僅減除原取得成本每股一、○○○元，核定財
產交易所得一、七四三萬元〔（5,980－1,000）：3,500股＝17,430,000〕。並未考
慮物價指數上升因素，所以虛增所得違法課稅，理應參照司法院七十四年六月十四日
公布大法官會議釋字第一九六號解釋，按消費者物價總指數，計算原始取得之成本，
使課稅臻於公平合理。按台灣省政府主計處八十八、二、十主四字第六○三二○號函
發布之消費者物價總指數，如以八十八年一月為基期一○○，則八十年十月為一二
○、三、八十一年十一月為一一六、三也就是八十一年十一月出售八十年十月系
爭股份，原始取得成本三百五十萬元，應依物價指數升算四，即一四○、○○○元
。即使課徵所得稅，也不能不考慮物價指數上升因素，而虛增所得違法課稅。三、司
法院七十四年六月十四日公布大法官會議釋字第一九六號解釋認為「出售土地計算土
地漲價總數額時，應按土地權利人及義務人向當地地政事務所申報移轉現值收件當時
最近一個月已公告之一般躉售物價指數（現行規定改為消費者物價總指數）調整原規
定地價及前次移轉時核計土地增值稅之現值，使土地漲價總數額之計算，臻於公平合
理」。原處分及原決定引用四十四年十二月二十三日所得稅法修正全文，八十六年十
二月才又修正之行為時第十四條，財產交易所得之計算認為「所謂成本係指取得時支
付之價金及達到可供使用狀態前所支付之必要費用」。將物價上漲、貨幣貶值之虛增
所得，亦作課稅所得，不合實質課稅原則。四、依據稅務違章案件減免處罰標準，本
件應免處罰：(一)財政部訂定之「稅務違章案件減免處罰標準」第八條規定，「未申報
遺產稅之財產屬應併入遺產總額課徵遺產稅之被繼承人死亡前三年內贈與之財產，既
已於贈與前經申報或核課贈與稅，稽徵機關已有相關納稅資料可供稽考，雖未申報遺
產稅，亦無法逃得過，因而認為屬情節輕微，免罰」。又依財政部發布之「稅務違章
案件裁罰金額或倍數參考表」規定，「未申報所得屬已填報扣免繳憑單及緩課股票轉
讓所得申報憑單之所得者，處所漏稅額○．二倍之罰鍰」，相較於所得稅法第一百十
條第二項原規定，「應照補徵稅額處三倍以下之罰鍰」可謂從寬。從寬理由為既然已
由扣繳義務人填報扣免繳憑單或緩課股票轉讓所得申報憑單，稽徵機關已有相當納稅
資料可供稽考，雖未依規定自行辦理結算申報，也無法逃得過，因而認為可以從寬辦
理。(二)原告甲○○夫婦於八十一年十一月三日出讓憲達公司股份三、五○○股與武達
公司，經受讓人武達公司八十一年十一月四日依證券交易稅條例第三條規定，扣款代
徵證券交易稅並向當地國稅局申報。與前揭財政部訂定之「稅務違章案件減免處罰標
準」第八條情節輕微，免予處罰之規定相當。原核定「處所漏稅額○．二倍及○．五
倍之罰鍰」，與前揭「免予處罰」及「處所漏稅額○．二倍之罰鍰」之減免處罰標準
不合，且不合憲法保障之比例原則，再訴願決定稱「原處分機關衡酌其違章情節，按
所漏稅額處○．二倍及○．五倍之罰鍰，亦無不合」，顯與前揭「稅務違章案件減免
處罰標準」及「稅務違章案件裁罰金額或倍數參考表」之規定不合。請予撤銷。五、
符合財產交易稅條例之租稅客體的構成要件，非無不適用證券交易稅條例之餘地：證
券交易法第六條第二項規定「新股認購權利證書、新股權利證書、及第一項各種有價
證券之價款繳納憑證，或表明其權利之證書，為有價證券」。證券交易稅條例第一
條第二項規定，「前項所稱有價證券，係指各級政府發行之債券，公司發行之股票、
公司債及經政府核准得公開募銷之其他有價證券」。第二條第一項規定「公司發行之
股票及『表明股票權利之證書或憑證』徵千分之六」，七八、十二、三十修正證券交
易稅條例第二條之立法理由為：「表明股票權利之證書或憑證，如新股認購權利證書
、新股權利證書及繳納憑證，或表明其權利之證書等，與股票之性質相同，應與股票
適用相同之稅率，爰參照證券交易法第六條之規定，予以明定，以杜爭議」。未發行
股票之公司，其股東轉讓股份所使用之各種股份轉讓憑證，所表彰者亦為「表明股票
權利證書」的一種類型。雖然不若股票之應具備「法定要式」，但依前揭證券交易法
第六條第二項、證券交易稅條例第一條及第二條所定之有價證券範疇，均包含表明股
票權利證書。準此，股東轉讓股份所使用之各種股份轉讓憑證之屬性，為表明股票權
利證書，自亦涵攝在內。對照前揭證券交易法第六條第二項、證券交易稅條例第一條
第二項及第二條第一款之規定，因七十八年間證券交易稅條例第二條參照證券交易法
第六條之規定，予以修正明定「表明股票權利之證書或憑證，如新股認購權利證書、
新股權利證書及價款繳納憑證或表明其權利之證書等，與股票之性質相同，應與股票
適用相同之規率」，財政部八十年四月三十日台財稅第七九○一九一一九六號函釋，
則明顯牴觸證券交易稅條例第一、二條之規定。六、移轉憲達公司之股份被核定財產
交易所得，尚有違法性爭議，連同漏報已填報扣繳憑單之機會中金，一併處補徵
稅額○．二倍及○．五倍之罰鍰，即與稅捐稽徵法第四十八條之二第二項規定訂定之
「稅務違章案件減免處罰標準」及「稅務違章案件裁罰金額或倍數參考表」之規定不
合：租稅法之解釋，基於租稅法律主義之原則，法無明文規定不得為擴張解釋予以課
稅。但於納稅人負擔減輕之減免稅或減免處罰規定則不得縮小解釋，並不妨予以擴張
或類推適用。同屬公法範圍，罪疑唯輕之刑法原則，應可適用於稅法解釋，所以凡是
課稅或處罰與否有疑問者，應以不課稅、不處罰或從輕處罰為原則。被告答辯狀第二
頁以「原告甲○○夫婦八十一年度漏報機會中金及財產交易所得，按漏稅額分別
處○．二倍及○．五倍之罰鍰，共計三、二三五、三○○元，並無不合」云云。本件
移轉憲達公司之股份被核定財產交易所得補徵所得稅尚有適法性爭議，解釋上自應注
意保護納稅人之權益，考慮出讓憲達公司股份，經受讓人武達公司八十一年十一月四
日依證券交易條例第三條規定，扣款代徵證券交易稅並向當地國稅局申報，與財政部
訂定之「稅務違章案件減免處罰標準」第八條情節輕微，免予處罰之規定相當，應請
免予處罰。七、綜上，請撤銷原處分及一再訴願決定等語。
被告答辯意旨略謂︰一、關於財產交易所得部分：(一)按「個人之綜合所得總額，以其
全年左列各類所得合併計算之．．．第七類：財產交易所得：凡財產及權利因交易而
取得之所得：一、財產或權利原為出價取得者，以交易時之成交價額，減除原始取得
之成本，及因取得、改良及移轉該項資產而支付之一切費用後之餘額為所得額。」為
行為時所得稅法第十四條第一項第七類第一款所明定。次按「二、未發行股票之股份
有限公司股東，轉讓股份時所出具之『股份轉讓證書』或『股份過戶書』，並非表彰
一定價值之權利憑證。受讓該等書證者，僅發生向出讓人請求讓與該等書證所表彰價
值之債權請求權，屬債權憑據之一種，核非屬證券交易法第六條第二項及證券交易稅
條例第二條第一款規定所稱得為有價證券之權利證書或憑證，故不發生課徵證券交
易稅之問題，但應屬財產交易，其有財產交易所得，應課徵所得稅。」為財政部八十
年四月三十日台財稅第七九○一九一一九六號函所明釋。(二)查原告與其配偶林黃淑敏
為憲達公司之股東，於八十一年十一月三日移轉該公司股份分別為二、五二○股及九
八○股，每股成交價格為五、九八○元，取得成本一、○○○元（此有證券交易稅一
般代徵稅額繳款書及該公司八十五年六月填列之股東股權異動表附卷可稽），次查憲
達公司八十五年十一月七日向財政部台灣省南區國稅局出具之聲明書，該公司至八十
五年十一月七日止確未發行股票，而非有發行僅未經發行登記機構簽證，原告與其配
偶轉讓該公司股份，依首揭財政部八十年四月三十日台財稅第七九○一九一一九六號
函釋，非屬課徵證券交易稅範圍，應屬財產交易所得，而所稱成本，係指取得時支付
之價金及達到可供使用狀態前所支付之必要費用，原告與其配偶係以每股一、○○○
元投資憲達公司，被告按每股成交價額減除每股取得成本，核定其財產交易所得分別
為一二、五四九、六○○元及四、八八○、四○○元，並無不合，原告之主張尚無足
採，被告之核定請予維持。二、關於科處罰鍰部分：(一)按「納稅義務人已依本法規定
辦理結算申報，但對依本法規定應申報課稅之所得額有漏報或短報情事者，處以所漏
稅額兩倍以下之罰鍰。」為所得稅法第一百十條第一項所明定。(二)查原告於辦理八十
一年度綜合所得稅結算申報時，漏報機會中金及財產交易所得計一七、四四七、
○○○元，致逃漏所得稅額六、四七○、五二八元，有各類所得扣繳暨免扣繳憑單、
八十一年度證券交易稅一般代徵稅額繳款書、財政部台灣省南區國稅局綜合所得稅非
扣繳所得額資料人工歸戶傳票、核定通知書及結算申報書等附卷可稽，違章事證明確
，被告按漏報屬填報扣免繳憑單所得及非屬填報扣免繳憑單所得分別處以漏稅額○．
二倍及○．五倍之罰鍰計三、二三五、三○○元（計至百元），審諸首揭規定，並無
違誤。至原告主張本案與稅務違章案件減免處罰標準第八條第四款免罰規定相當，應
免予處罰乙節，查稅務違章案件減免處罰標準第八條第四款係規定，依遺產及贈與稅
法第四十四條規定應處罰鍰案件，未申報財產屬應併入遺產總額課徵遺產稅之被繼承
人死亡前三年內贈與之財產，該財產於被繼承人死亡前已申報或核課贈與稅者，情節
輕微，免予處罰。核與本案被告以原告於辦理八十一年度綜合所得稅結算申報時，漏
報機會中金及財產交易所得，依首揭所得稅法第一百十條第一項規定，予以裁處
罰鍰，兩者情形有別，自難援引適用，原告此項主張顯係誤解法意，殊無足採，被告
之處分，請予維持。三、綜上，請駁回原告之訴等語。
    理  由
按財產或權利原為出價取得者，以交易時之成交價額，減除原始取得之成本，及因取
得、改良及移轉該項資產而支付之一切費用後之餘額為所得額，合併計課綜合所得稅
，為行為時所得稅法第十三條及第十四條第一項第七類第一款所規定；又未發行股票
之股份轉讓，並非證券交易，而屬財產交易，其有交易所得者，自應合併當年度所得
總額，課徵綜合所得稅。至行政院台七十財字第一四二○五號函規定所得停徵者為有
價證券之交易所得稅，其未發行股票之股份有限公司，於成立時縱有製發股單，因非
依公司法第一百六十二條規定發行之股票，僅屬證書之性質，即非有價證券，自不在
停徵之列，本院著有七十七年判字第一九七八號判例可稽。又未發行股票之股份有限
公司股東，轉讓股份時所出具之「股份轉讓證書」或「股份過戶書」，並非表彰一定
價值之權利憑證，受讓該等書證者，僅發生向出讓人請求讓與該等書證所表彰價值之
債權請求權，屬債權憑據之一種，核非屬證券交易法第六條第二項及證券交易稅條例
第二條第一款規定所稱得為有價證券之權利證書或憑證，故不發生課徵證券交易稅
之問題。但應屬財產交易，其有財產交易所得，應課徵所得稅，財政部八十年四月三
十日台財稅第七九○一九一一九六號函釋有案。而納稅義務人已依本法規定辦理結算
申報，但對依本法規定應申報課稅之所得額有漏報或短報情事者，處以所漏稅額兩倍
以下之罰鍰，行為時所得稅法第一百十條第一項定有明文。前開財政部函釋核與所得
稅法相關規定意旨相符，本院得予援用。本件原告八十一年度綜合所得稅結算申報，
被告以原告及其配偶林黃淑敏於八十一年十一月三日出售憲達公司之股份分別為二、
五二○股及九八○股予武達公司，惟未申報財產交易所得，乃按每股成交價格五、九
八○元減除面額一千元之差額核定其漏報財產交易所得分別為一二、五四九、六○○
元及四、八八○、四○○元，連同漏報其他所得一七、○○○元，核定其全年綜合所
得總額為一八、一○四、二九九元，發單課徵其八十一年度綜合所得稅，並計算其逃
漏所得稅六、四七○、五二八元，按漏報屬填報扣免繳憑單所得及非屬填報扣免繳憑
單所得，分別處以○．二倍及○．五倍罰鍰計三、二三五、三○○元。原告不服，循
序提起行政訴訟，主張：原告買賣系爭未經簽證之股票，依財政部（六三）台財稅字
第三四五三二號函，應課徵證券交易稅，而非課徵所得稅，被告引用財政部八十年四
月三十日台財稅第七九○一九一一九六號函釋課徵所得稅，違反憲法租稅法定主義原
則之規定，亦違反稅捐稽徵法第一條之一從新從輕之規定。且核定財產交易所得，未
依物價指數提高原始取得之成本，違反司法院釋字第一九六號解釋意旨。又系爭股票
買受人武達公司已代繳證券交易稅，並向當地國稅局申報，應依財政部訂定之稅務違
章案件減免處罰標準第八條規定，免予處罰云云，經查：依證券交易稅條例第一條第
二項規定，前項所稱有價證券，係指各級政府發行之債券、公司發行之股票、公司債
及經政府核准得公開募銷之其他有價證券，原告出售之憲達公司股票，依憲達公司八
十五年十一月七日向財政部台灣省南區國稅局出具之聲明書所稱：該公司至八十五年
十一月七日止確未發行股票，而非有發行股票僅未經發行登記機構簽證，核非證券交
易稅條例所稱之有價證券。又證券交易法第六條第二項所稱「表明其權利之證書」乃
指表彰同條第一項各種有價證券之權利證書，是未公開發行股票公司所出具之股權證
書，應非屬證券交易法第六條第二項所稱之「表明其權利之證明」，不得為證券交
易法上之有價證券，憲達公司既未發行股票，所發行之股東股權證書並非屬證券交易
稅條例第二條第一款規定之「表明股票權利之證書或憑證」，則原告轉讓該股東股權
證書之行為，係屬股東轉讓其出資額，應屬財產交易所得，尚非屬證券交易，其所得
尚非屬行為時所得稅法第四條之一證券交易所得停止課徵所得稅規定之適用，自應依
同法第十四條第一項第七類第一款規定課徵財產交易所得，難謂有違反憲法租稅法定
主義及法律保留原則之情形，亦無違反稅捐稽徵法第一條之一從新從輕規定違法課稅
之可言。次查：司法院釋宇第一九六號解釋係有關出售土地核計土地增值稅現值之解
釋，對於本件股權財產交易所得之成本價額之計算，案情既有不同，尚難比附援引，
擴張適用。況本件原處分核定補稅之時間為八十七年，距離原告出售系爭股權之八十
一年十一月已有數年，較原告八十年十月買入系爭股權之八十年十月僅一年一月之物
價指數上升之差距更大，原告主張原處分未考慮物價指數上升因素課稅云云，核難採
信。另查：稅務違章案件減免處罰標準第八條係有關遺產稅有關死亡前三年贈與之財
產，如已申報並核課贈與稅而漏報遺產稅時，認屬情節輕微而免罰之規定，與本件有
關財產交易所得之案情不同，亦難比附援引，執為本件亦應免罰之依據，從而原告所
訴各節，均無足取，本件原處分揆諸首揭規定及說明，洵無違誤，一再訴願決定，遞
予維持，俱無不合，原告起訴意旨，難謂為有理由，應予駁回。
據上論結，本件原告之訴為無理由，爰依行政訴訟法第二十六條後段，判決如主文。
中    華    民    國     八十九      年      三      月     二十四      日
                    行 政 法 院 第 六 庭
                                審 判 長 評  事      徐  樹  海
                                         評  事      林  茂  權
                                         評  事      高  啟  燦
                                         評  事      蔡  進  田
                                         評  事      劉  鑫  楨
右  正  本  證  明  與  原  本  無  異
                                         法院書記官  陳  佩  玲
中    華    民    國     八十九      年      三      月     二十八      日


司法院資訊處製作；財團法人民間司法改革基金會備份。
